ACORDAO-COMPLETO-2479857

ACÓRDÃO 8328/2021 ATA 17/2021 - PRIMEIRA CÂMARA

VISTO, relatado e discutido este Pedido de Reexame interposto pela Sra. Ana Claudia Abrantes Moreira contra o Acórdão 12065/2020-TCU-Primeira Câmara, que considerou ilegal o ato de pensão militar de seu interesse.
	ACORDAM os Ministros do Tribunal de Contas da União, reunidos em sessão da 1ª Câmara, ante as razões expostas pelo Relator e de acordo com os pareceres da Serur e do MPTCU, com fundamento no art. 48 da Lei 8.443/1992, em:
	9.1. conhecer do pedido de reexame e negar-lhe provimento;
	9.2. dar ciência deste acórdão à recorrente e ao órgão concedente do benefício, com a informação de que a íntegra do relatório e do voto que o fundamentam podem ser consultados no endereço eletrônico www.tcu.gov.br/acordaos.

Pedido de Reexame interposto pela Sra. Ana Claudia Abrantes Moreira contra o Acórdão 12.065/2020TCU1ª Câmara, que considerou ilegal o ato de pensão militar de seu interesse.

Primeira Câmara

Subdiretoria de Inativos e Pensionistas - ÁREA MILITAR

3. Recorrente: Ana Claudia Abrantes Moreira (XXX.443.007-XX)

13.1. Ministros presentes: Walton Alencar Rodrigues (Presidente), Benjamin Zymler, Vital do Rêgo e Jorge Oliveira (Relator).
13.2. Ministros-Substitutos presentes: Augusto Sherman Cavalcanti e Weder de Oliveira.

JORGE OLIVEIRA

Ministro Benjamin Zymler

Adoto como relatório a instrução juntada à peça 51, promovida pela Secretaria de Recursos-Serur, que foi avalizada pelo Ministério Público (peça 53) .
"INTRODUÇÃO	
1.	Trata-se de pedido de reexame (peça 24) interposto pela Sra. Ana Claudia Abrantes Moreira contra o Acórdão 12065/2020-TCU-Primeira Câmara (peça 9) .
1.1.	A deliberação recorrida apresenta o seguinte teor:
VISTOS, relatados e discutidos estes autos de pensões militares deferidas pelo Comando da Aeronáutica,
ACORDAM os Ministros do Tribunal de Contas da União, reunidos em sessão da Primeira Câmara, diante das razões expostas pelo Relator, com fundamento no art. 71, inciso III, da Constituição Federal e nos arts. 1º, inciso V, 39, inciso II, e 45 da Lei 8.443/1992, em:
9.1. considerar legal o ato de pensão militar de interesse das sras. Antonira da Silva Santos, Maria Helena L. dos Santos e Marilene Lameiro dos Santos, ordenando seu registro;
9.2. considerar ilegais os atos de pensão militar de interesse das sras. Ana Claudia Abrantes Moreira e Benedita Dutra do Nascimento, recusando seu registro;
9.3. dispensar o ressarcimento das quantias indevidamente recebidas, em boa-fé, pelas interessadas, consoante o Enunciado 106 da Súmula de Jurisprudência deste Tribunal;
9.4. determinar ao Comando da Aeronáutica que:
9.4.1. faça cessar, no prazo de 15 (quinze) dias, contado a partir da ciência desta deliberação, os pagamentos decorrentes dos atos impugnados, sob pena de responsabilidade solidária da autoridade administrativa omissa, consoante disposto nos arts. 71, inciso IX, da Constituição Federal e 262 do Regimento Interno desta Corte;
9.4.2. dê ciência do inteiro teor desta deliberação às sras. Ana Claudia Abrantes Moreira e Benedita Dutra do Nascimento, alertando-as de que o efeito suspensivo proveniente da interposição de eventuais recursos, caso não providos, não as exime da devolução dos valores indevidamente percebidos após a notificação;
9.4.3. envie a esta Corte de Contas, no prazo de 30 (trinta) dias, por cópia, comprovante de que as interessadas tiveram ciência desta deliberação;
9.5. esclarecer à unidade de origem, com supedâneo no art. 262, § 2º, do Regimento Interno, que a pensão da sra. Benedita Dutra do Nascimento poderá prosperar mediante a emissão e o encaminhamento a este Tribunal de novo ato concessório, escoimado da irregularidade apontada nestes autos.
 (destacamos e sublinhamos) 
HISTÓRICO
2.	O Tribunal considerou ilegal o ato de concessão de pensão militar em favor da Sra. Ana Claudia Abrantes Moreira, irmã do instituidor, em razão de a reversão do benefício, que se deu com o falecimento da sua genitora em 16/5/2011, sra. Gildete Abrantes da Silva Moreira, ter sido deferida com base no disposto no art. 7º, inciso V, da Lei 3.765/1960, dispositivo esse que foi  derrogada pela Medida Provisória 2.215-10/2001, ou seja, "quando falecida a mãe do instituidor, em 2011, não mais subsistia a possibilidade de reversão da pensão para a irmã do ex-militar".
2.1.	Irresignada, a recorrente interpôs o presente pedido de reexame, que se fundamenta nas alegações que, adiante, passar-se-á a relatar.
EXAME DE ADMISSIBILIDADE
3.	Reitera-se o exame preliminar de admissibilidade (peça 25) , ratificado à peça 34 pelo Excelentíssimo Senhor Ministro Jorge Oliveira, que entendeu pelo conhecimento do recurso, uma vez que preenchidos os requisitos do art. 48 da Lei 8.443/1992, c/c os arts. 285 e 286, parágrafo único, do RI/TCU, suspendendo-se os efeitos do item 9.2, 9.4, 9.4.1 do Acórdão 12065/2020-TCU-Primeira Câmara.
EXAME DE MÉRITO
4.	Constitui objeto do presente recurso analisar se houve lesão aos princípios do contraditório e ampla defesa no procedimento que levou a ilegalidade do ato concessório, bem assim se decaiu o direito de o Tribunal apreciá-lo. 
5.	Da suposta lesão aos princípios do contraditório e ampla defesa/decadência para o Tribunal apreciar o ato
5.1.	Defende o registro da pensão militar decorrente de reversão com base nas seguintes alegações:
5.2.	I - Da impossibilidade de anulação do ato inicial de reversão: da operação da prescrição quinquenal
5.3.	ainda que se considere que o prazo decadencial do art. 54 da Lei de Processo Administrativo Federal apenas se inicie após a decisão do TCU, é certo que o TCU não pode se silenciar de forma indefinida, submetendo os administrados à grave insegurança jurídica em virtude de silêncio e morosidade;
5.4.	não pode o Tribunal de Contas anular ato de reversão de pensão após o decurso de 5 (cinco) anos, uma vez que tal ato culminaria em grave ofensa aos princípios da segurança jurídica e da confiança;
5.5.	há necessidade de o TCU reexaminar o julgamento constante do item 9.2, registrado o seu ato de concessão de pensão, "uma vez que se tem por decorrido prazo superior aos 5 (cinco) anos desde o recebimento das informações pelo órgão de origem";
5.6.	II - Da segurança jurídica e da proteção da confiança
5.7.	a prescrição quinquenal funda-se no princípio constitucional da segurança jurídica e, em desdobramento, no princípio da proteção à confiança, conforme RE nº 636553/RS;
5.8.	o mesmo assunto foi objeto do Mandado de Segurança 24.268 julgado pelo STF, que "concedeu a segurança para determinar a observância do princípio do contraditório e da ampla defesa em hipótese na qual o Tribunal de Contas da União havia retificado ato de aposentação anteriomente registrado para excluir vantagens atribuídas em desconformidade com a lei";
5.9.	III - Da ofensa ao contraditório e do decurso de 5 (cinco) anos desde a comunicação do ato pelo órgão de origem
5.10.	a data de recebimento do prazo é marco inicial para a contagem do prazo prescricional estabelecido pelo Supremo Tribunal Federal no julgamento da Repercussão Geral da Matéria, consoante RE nº 636553/RS, sendo que, embora o ato de reversão tenha operado em 2011, "o processo foi autuado apenas em março de 2020", sendo que "não há, na decisão, qualquer informação acerca da data de recebimento das informações pelo Tribunal de Contas da União, informação esta que é essencial para a configuração da estabilização da recorrente, nos termos do quanto decidido pelo STF";
5.11.	o ônus de comprovar que recebeu o processo há menos de 5 (cinco) anos é do Tribunal de Contas da União, sob pena de grave ofensa ao princípio do contraditório e da ampla defesa;
5.12.	desde 2010 o TCU vem utilizando o Processo Eletrônico de Controle Externo, o e-TCU, canal de acesso a serviços eletrônicos por meio do Portal do Tribunal de Contas da União na internet, criado pela Resolução-TCU nº 228/2009, de forma que não há qualquer razão para se presumir que as informações de um ato praticado em 2011 teriam chegado ao Tribunal de Contas da União apenas depois de 2015;
5.13.	o Exmo. Min. Alexandre de Moraes, no âmbito do julgamento do RE nº 636553/RS, "apontou inclusive a ideia de que, a partir do momento em que saia a publicação do ato no Diário Oficial, o TCU já seja comunicado".
5.14.	Pede, por fim, o conhecimento e provimento do recurso, de modo que "o ato de registro da reversão da pensão da Recorrente seja registrado de forma definitiva, uma vez que se opera a prescrição quinquenal com o decurso do lapso de 5 (cinco) anos desde o recebimento das informações do Comando da Aeronáutica".
Análise:
6.	De início, convém transcrever excerto do voto condutor do Acórdão recorrido que trata do ato de pensão militar da ora recorrente (peça 10) :
5.	A pensão instituída pelo ex-segundo-sargento Anselmo da Silva Alves (peça 2) , falecido em 1998, foi inicialmente concedida a sua mãe, sra. Gildete Abrantes da Silva Moreira. Com o falecimento da interessada, em 16/5/2011, o benefício foi transferido para a irmã do instituidor, sra. Ana Cláudia Abrantes Moreira. Esse é o ato de reversão que ora se aprecia.
6.	Pois bem, a pensão foi repassada à irmã do ex-militar com fulcro no art. 7º, inciso V, da Lei 3.765/1960, em sua redação original.
7.	Ocorre que o dispositivo foi derrogado pela Medida Provisória 2.215-10/2001.
8.	A propósito, é eloquente a ementa do Mandado de Segurança 20.032/DF, prolatado em 1975 no âmbito do Supremo Tribunal Federal (STF) :
"Pensão militar. Reversão. O direito à percepção da pensão militar se regula pela lei vigente ao tempo em que se verificou o óbito do militar, e o direito à reversão da pensão pela lei vigente à época do óbito da beneficiária da pensão. 
Não tem direito à reversão da pensão a irmã do militar que, a época do falecimento da viúva do militar falecido, era casada, ainda que venha a ficar viúva depois do óbito da cunhada. Inteligência dos arts. 24 e 28 da Lei 3.765, de 04.05.1960, que regula as pensões militares. 
Mandado de segurança contra ato do Tribunal de Contas da União, que negou registro a reversão de pensão concedida pelas autoridades administrativas, com infringência dos textos legais aplicàveis à espécie. 
Indeferimento" (Tribunal Pleno; rel. Ministro Cordeiro Guerra; grifei) .
9.	Na mesma linha é a jurisprudência desta Corte, como ilustram os Acórdão 425/2018-TCU-Segunda Câmara e 8.411/2020-1ª Câmara, entre outros.
10. De fato, no peculiar regime de previdência dos militares, em que o benefício pensional é transferido por sucessão entre diversos interessados segundo uma ordem de precedência fixada em lei, o direito à percepção dos proventos apenas se aperfeiçoa quando da exclusão de todos os beneficiários classificados em nível mais elevado de prioridade. Até então, há apenas expectativa de direito ao benefício. Tal é o que se extrai do art. 24 da Lei 3.765/1960:
"Art. 24. A morte do beneficiário que estiver no gôzo da pensão, bem como a cessação do seu direito à mesma, em qualquer dos casos do artigo anterior, importará na transferência do direito aos demais beneficiários da mesma ordem, sem que isto implique em reversão; não os havendo, a pensão reverterá para os beneficiários da ordem seguinte."
11. No caso em exame, quando falecida a mãe do instituidor, em 2011, não mais subsistia a possibilidade de reversão da pensão para a irmã do ex-militar. 
12. Portanto, ilegal a concessão.
6.1.	Nota-se que o que levou a ilegalidade e negativa de registro do ato de pensão militar em favor da Sra. Ana Cláudia Abrantes Moreira foi o fato de a pensão (reversão) ter sido concedida, em 2011, com base no art. 7º, inciso V, da Lei 3.765/1960, dispositivo esse que já havia sido revogado desde 2001, conforme Medida Provisória 2.215-10/2001.
6.2.	Em relação à alegação de ter havido violação aos princípios do contraditório e da ampla defesa, convém mencionar que o entendimento consubstanciado na Súmula Vinculante 3 do STF expressamente excepciona a observância deles, previamente, ao julgamento do Tribunal, nesses termos:
Nos processos perante o Tribunal de Contas da União asseguram-se o contraditório e a ampla defesa quando da decisão puder resultar anulação ou revogação de ato administrativo que beneficie o interessado, excetuada a apreciação da legalidade do ato de concessão inicial de aposentadoria, reforma e pensão (grifos acrescidos) . 
6.3.	Ademais, a recorrente pode interpor o presente pedido de reexame, ventilando as teses que entendeu necessárias, sendo que o recurso tem efeito suspensivo e uma vez que foi conhecido pelo Ministro-Relator ad quem Jorge Oliveira não há impedimento para que o órgão de origem continue efetuando os pagamentos da pensão militar até o deslinde do apelo, sendo que terá que devolver os valores recebidos indevidamente caso venha a ser negado provimento a ele, conforme disposto no subitem 9.4.2. da deliberação recorrida.  
6.4.	Não se pode perder de vista, ainda, que a sedimentada jurisprudência da Suprema Corte é no sentido de classificar como ato complexo a concessão de aposentadoria, reforma ou pensão, consoante os seguintes julgados (RMS 3881/SP, MS 19875/DF, RE 195861/ES e MS 23665/DF) .
6.5.	Assim, sendo o ato de aposentadoria/reforma e/ou pensão complexo, este somente passa a estar plenamente formado (perfeito) , válido (aferição da legalidade com reflexo de definitividade perante a Administração) e eficaz (plenamente oponível a terceiros, deixando de apresentar executoriedade provisória) quando recebe o registro pela Corte de Contas. Tal entendimento decorre do disposto no inciso III do art. 71 da Constituição Federal, que estabelece que compete ao Tribunal de Contas da União apreciar, para fins de registro, a legalidade dos atos de admissão, assim como a concessão de aposentadoria, reforma ou pensão.
6.6.	Nessa perspectiva, impõe-se reconhecer que referido ato possui natureza precária (cf., e.g., Acórdão 2482/2007-TCU-Primeira Câmara, Relator Augusto Nardes) , razão pela qual, até que haja o efetivo julgamento e o consequente registro pela Corte de Contas, não há que se falar em ato jurídico perfeito, tendo em vista a ausência de aperfeiçoamento e definitividade do ato.
6.7.	A propósito do tema, colaciona-se entendimento esposado pela Corte Constitucional ao decidir no âmbito do RE-195.861/ES:
APOSENTADORIA - ATO ADMINISTRATIVO DO CONSELHO DA MAGISTRATURA - NATUREZA - COISA JULGADA ADMINISTRATIVA - INEXISTÊNCIA. O ato de aposentadoria exsurge complexo, somente se aperfeiçoando com o registro perante a Corte de Contas. Insubsistência da decisão judicial na qual assentada, como óbice ao exame da legalidade, a coisa julgada administrativa. (grifos acrescidos) 
6.8.	No caso em apreço, não houve o respectivo registro em razão da constatação de ilegalidade no ato, o que afasta, por si só, a presunção de legitimidade do ato administrativo que concedeu o benefício à recorrente, não havendo, assim, que se falar em violação da segurança jurídica ou de proteção da confiança. 
6.9.	Quanto à boa-fé da recorrente, tenha-se presente que foi considerada ao se dispensar a devolução dos valores indevidamente recebidos, nos termos do acórdão recorrido.
6.10.	É sobremodo importante ressaltar que este Tribunal tem o poder/dever de apreciar, para fins de registro, os atos de pensão militar na esfera federal, nos termos do art. 71 da Lei Maior. Esta prerrogativa não pode ser infirmada pela sobreposição dos princípios da razoável duração do processo e da eficiência na Administração Pública.
6.11.	Quanto à decadência administrativa, essa só é configurada quando o processo não é julgado após 5 anos contados de sua chegada ao TCU. 
6.12.	Pacificando de vez o tema, o STF fixou a seguinte tese de repercussão geral (tema 445) , no bojo no RE 636.553, de relatoria do Min. Gilmar Mendes:
Em atenção aos princípios da segurança jurídica e da confiança legítima, os Tribunais de Contas estão sujeitos ao prazo de 5 anos para o julgamento da legalidade do ato de concessão inicial de aposentadoria, reforma ou pensão, a contar da chegada do processo à respectiva Corte de Contas. (destacou-se) 
6.13.	Assim, como o ato em reexame foi enviado ao TCU em 16/12/2015 (peça 2) e apreciado na Sessão da 1ª Câmara de 27/10/2020 - Telepresencial (peça 9) , não há que se falar em decadência administrativa nem em prescrição quinquenal, nem em obrigatoriedade de oitiva prévia da interessada.
6.14.	Cabe registrar, por fim, que o sistema para cadastramento dos dados e envio de ato sujeito a registro pelo Tribunal é atualmente o e-Pessoal e anteriormente era o Sisac, que foi utilizado no caso do ato concessório de pensão militar (reversão) da ora recorrente. Portanto, não se trata do e-TCU, sendo que tal sistema só é utilizado após a autuação do processo e isso só concretiza a partir do momento que é disponibilizado o ato ao Tribunal por meio daquele sistema, que, no caso concreto, como já consignado, se deu em 16/12/2015, mas o presente processo somente foi autuado no e-TCU em 19/03/2020, não havendo nenhuma obscuridade ou inconsistência nos procedimentos adotados, de modo que a Corte de Contas Federal pudesse apreciar o ato.
6.15.	Assim, propõe-se a rejeição dos argumentos apresentados pela recorrente.
CONCLUSÃO
7.	Em face da análise das razões recursais apresentadas, concluiu-se que não houve lesão aos princípios do contraditório e ampla defesa. Da mesma forma, não há que se falar em decadência/prescrição para o Tribunal apreciar o ato. Assim, não foram trazidos aos autos argumentos que detenham o condão de modificar o julgado de origem, Acórdão 12065/2020-TCU-Primeira Câmara.
ROPOSTA DE ENCAMINHAMENTO
8.	Ante o exposto, submetem-se os autos à consideração superior, propondo-se, com fundamento no art. 48 da Lei 8.443/1992 c/c os artigos 285 e 286, parágrafo único, do RI/TCU:
	a) conhecer do recurso e, no mérito, negar-lhe provimento; e
 	b) informar à recorrente e demais interessados do acórdão a ser proferido, destacando que o relatório e o voto que o fundamentam podem ser acessados por meio do endereço eletrônico www.tcu.gov.br/acordaos."
	É o relatório.

Clara Araújo Coutinho - OAB/SP 335.244

Procurador Júlio Marcelo de Oliveira

PEDIDO DE REEXAME. PENSÃO. INSTITUTO DA REVERSÃO DA PENSÃO MILITAR. ILEGALIDADE. CONHECIMENTO. IMPROCEDÊNCIA DAS ALEGAÇÕES RECURSAIS. NÃO PROVIMENTO.

PENSÃO MILITAR (PMIL)

Secretaria de Recursos (Serur)

Examina-se Pedido de Reexame interposto pela Sra. Ana Claudia Abrantes Moreira contra o Acórdão 12065/2020-TCU-Primeira Câmara, que considerou ilegal o ato de pensão militar de seu interesse.
2.	A concessão em tela decorreu do falecimento da genitora da recorrente, em 15/05/2011, que foi a primeira beneficiada da pensão instituída pelo irmão da recorrente, ex-segundo-sargento Anselmo da Silva Alves, em face do instituto da reversão, que esteve previsto no art. 7º, inciso V da Lei 3.765/1960, e se constituía na transferência da pensão, por sucessão, a diversos interessados, segundo ordem de preferência fixada na mencionada lei.
3.	Ocorre, todavia, que essa característica de herança, que distinguia a pensão militar dos demais benefícios previdenciários existentes no Regime Geral da Previdência Social ou no Regime Próprio de Previdência dos Servidores Públicos, foi revogada pela Medida Provisória 2.215-10 de 2001, portanto em momento muito anterior à concessão do benefício à recorrente. Assim, a concessão da pensão, por reversão, carecia de amparo legal e por isso foi considerada ilegal.
4.	Instruído o Pedido de Reexame, a unidade técnica propõe que o recurso seja conhecido e a ele negado provimento. Concordo integralmente com o parecer da Serur, cujos fundamentos adoto como minhas próprias razões de decidir.
5.	No tocante à alegação de que o transcurso de mais de cinco anos da data da concessão (2011) até o julgamento pelo Tribunal (27/10/2020) impediria esta Corte de examinar o ato, vale ressaltar que a decisão do Supremo Tribunal Federal, expressa e categoricamente, consigna que o prazo deve ser contado da data da chegada do processo no TCU (tema 445 expedido no RE 636.553) , que ocorreu somente em 16/12/2015 (peça 2) , portanto antes dos cinco anos. Vejamos a redação do tema 445: "Em atenção aos princípios da segurança jurídica e da confiança legítima, os Tribunais de Contas estão sujeitos ao prazo de 5 anos para o julgamento da legalidade do ato de concessão inicial de aposentadoria, reforma ou pensão, a contar da chegada do processo à respectiva Corte de Contas."
6.	Sendo certo que o direito à reversão da pensão é regido pela lei vigente à época do óbito da beneficiária da pensão, no caso da mãe da interessada (primeira pensionista) , e não da data do falecimento do militar instituidor do benefício, é inequívoca a irregularidade da concessão em exame. Essa é, aliás, a jurisprudência consolidada acerca do tema (Acórdão 8411/2020-TCU-Primeira Câmara e Acórdãos 425/2018 e 9.726/2020 da 2ª Câmara) , a partir da qual foi extraído o seguinte enunciado publicado na Jurisprudência Selecionada desta Corte de Contas:
"O direito à percepção de pensão militar se regula pela lei vigente ao tempo do óbito do militar, mas o direito à reversão da pensão regula-se pela lei vigente à época do óbito do beneficiário inicial da pensão."
7.	Ante o exposto, submeto o seguinte acórdão à deliberação deste Colegiado.
TCU, Sala das Sessões, em 25 de maio de 2021.
JORGE OLIVEIRA 
Relator